最高法院刑事判決　　　　　　　　　　　　　　　　　九十一年度台非字第二三號
　　上訴人　最高法院檢察署檢察總長
　　被　告　甲○○
右上訴人因被告殺人案件，對於本院中華民國八十八年九月二十三日第三審確定判決
（八十八年度台上字第五四二二號，起訴案號：台灣台南地方法院檢察署八十五年度
偵字第七一一一號），認為違法，提起非常上訴，本院判決如左：
    主  文
上訴駁回。
    理  由
非常上訴理由稱：「一按被告之自白雖為證據之一種，但必與事實相符者為限，始得
採為認定被告犯罪之證據，若其自白顯有疑義，而審理事實之法院就其職權調查所得
，仍未能證明其自白確與事實相等者，自不得據為認定犯罪事實之唯一基礎；又被告
雖經自白，仍應調查其他必要之證據，以察其與事實是否相符，苟無法證明其與事實
相符，不得採為判斷事實之根據，此有貴院十八年上字第一○八七號、及四十六年臺
上字第八○九號判例可資參酌。原判決認定被告共同殺害徐聖武等三人，係以被告於
（民國）八十四年五月二十三日之警訊自白，被害人之屍體並經檢察官相驗明確、被
害人家屬到場指認無誤，復有相驗屍體證明書、勘驗筆錄、被害人家屬訊問筆錄及證
人林天福之警訊筆錄，台灣高等法院檢察署法醫中心、法務部調查局檢驗通知書，照
片二十六張，附卷可證，資為論據。惟上開相驗屍體證明書、勘驗筆錄、台灣高等法
院檢察署法醫中心、法務部調查局檢驗通知書，照片二十六張等補強證據，僅可證明
被害人徐聖武等人於八十四年二月二十七日晚或其翌日凌晨，在高雄縣甲仙鄉被焚身
亡，仍無法證明被告在台南縣東山鄉之工寮內與吳慶男等人共同謀議殺害被害人之自
白為可信。況被告在警訊中自白，由郭文勝持二副手銬將徐聖武等人三人銬在一起，
並以膠帶將被害人三人綑綁並貼住三人眼睛……丟入賓士車後行李箱內……，惟檢察
官相驗時既能找出錶帶、鈕扣、玉佩等遺物，何以未能發現不易燒毀之手銬？足證其
警訊自白顯與事實不符，自不能據為認定被告共同殺人之依據。二按認定事實，取捨
證據，以及證據之證明力如何？雖屬事實審法院得依職權自由裁量、判斷之事項，惟
該論斷須不違背一般人日常生活經驗之定則或論理法則，方為適法。查被告辯稱：談
判之目的在討回借款，保障債權，始終無意殺害被害人，係吳慶男節外生枝，不滿被
害人攜槍談判而萌殺機等語。衡情，被告如有意夥同他人殺害徐聖武等人，大可選擇
更能主控對方行動、更能自保安全以及更能避人耳目之隱密方式進行，何必隨被害人
等多人至茶藝館，復赤手空拳單獨尾隨對方五人進入包廂商談，事後又放任朱志雄、
方勇程、秦英村等目擊證人先後離去，而於茶藝館人員眾目睽睽之下公然押走徐聖武
等三人，而自暴行跡、自陷危機？雖至愚亦不為也，足見被告所辯旨在討債不在殺人
等語，符合一般經驗法則，原判決不予採信，不無違背證據法則之嫌。三按判決所載
理由矛盾者，其判決當然違背法令，刑事訴訟法第三百七十九條第十四款定有明文。
查第二審法院更(二)審判決所載理由有多項矛盾，如：甲、被告辯稱伊根本無法預料『
黑面』告知吳慶男率人持槍來押人，伊若有謀議殺害徐聖武等三人，在東山鄉即可成
事，何必押往甲仙鄉殺害……（見判決理由第五頁倒數第三行），嗣又謂此觀被告自
承於商談債務過程中，靜待留在茶藝館外之同夥『黑面』者，引來吳慶男攜帶制式長
槍……等語（見判決理由第九面倒數第二行），前後矛盾。乙、被告夥同吳慶男等人
將被害人等放火焚燒致死云云（見判決理由第八頁第九行），繼謂吳慶男將被害人等
載往高雄縣甲仙鄉放火焚燒，是否構成公共危險，非被告所能預見，亦應非謀議範圍
云云（見判決理由第十四頁第十行），先後歧異。丙、然查在該茶藝館之包廂內，被
告隻身且無攜帶武器，而徐聖武方面卻有五人之多，徐聖武持有疑似九○手槍一支，
……（被告）難免虛與委蛇，靜待接應（見判決理由第九頁倒數第七行），此後竟謂
，以案發之時間為八十四年二月二十七日，正值台灣之冬季，衡諸常情，徐聖武等人
應均有穿著外套，徐聖武及張英義縱有攜帶手槍，在外套遮掩情形下，留在車上之『
黑面』如何能發見此事（見判決理由倒數第二行）？何以可否發現被害人攜帶槍械一
事，竟有二種不同之推論？更(二)審判決既有諸多理由矛盾之情形，原判決未予糾正反
而予以維持，駁回被告之上訴，揆諸上開說明，其判決當然違背法令。四查相驗屍體
證明書所載之死亡時間，推定為八十四年二月二十八日上午零時前後，惟自八十四年
二月二十七日晚上十時許，吳慶男持槍前往茶藝館起，計算路程、時間，至台南縣東
山鄉工寮需費時一小時，而後謀議二小時，由工寮至高雄縣甲仙鄉○○○道路約費時
二小時，如前後合計時程，被害人應在二月二十八日凌晨三、四時左右死亡，原判決
認定被害人之死亡時間已與事實不符。又原判決認定吳慶男等人從東山鄉工寮載人前
往高雄縣甲仙鄉之前，被告等已在東山鄉工寮另闢一室謀議二小時，如以原判決認定
被害人之死亡時間為準，回溯推算，被告等在工寮開始謀議殺人之時間應在八十四年
二月二十七日晚上九時左右，則被告如何能在新營『古洞茶藝館』參與持槍押人，同
時又在東山鄉工寮謀議殺人？原判決顯有證據上理由矛盾之違法。五按應於審判期日
調查之證據而未予調查者，其判決當然違法，刑事訴訟法第三百七十九條第十款亦有
明文。依原判決所認定之事實，參與謀議殺害徐聖武等人者，除被告甲○○外尚有吳
慶男、姓名不詳綽號『黑面』、『小陳』，及郭文勝五人，被告是否自始即決意殺害
被害人，或於東山鄉工寮內謀議殺害被害人，在工寮謀議時，被告曾否力勸吳慶男等
人不可殺人？唯其餘共同被告知之最稔，惟其中吳慶男業已死亡、綽號『黑面』、『
小陳』二人，姓名不詳，郭文勝則另案通緝中，事實審法院迄未緝拿郭文勝到案，詳
為勾稽，究明被告有無參與殺人，即遽予論罪科刑，原判決未予糾正，難謂已盡職權
調查之能事，其判決當然違背法令。六案經判決確定，且對被告不利，應依刑事訴訟
法第四百四十一條、第四百四十三條提起非常上訴，以資救濟。」等語。
本院按：非常上訴審，旨在糾正法律上之錯誤，藉以統一法令之適用，不涉及事實認
定問題，倘非常上訴理由係對卷宗內同一證據資料之判斷持與原判決不同之評價，而
憑持己見認為原判決認定事實不當或與證據法則有違，自與非常上訴審係以統一法令
適用之本旨不合。(一)關於非常上訴理由一部分：被告之自白固不得作為認定犯罪之唯
一證據，而須以補強證據證明其確與事實相符，然茲所謂之補強證據，並非以證明犯
罪構成要件之全部事實為必要，倘其得以佐證自白之犯罪非屬虛構，能予保障所自白
之真實性，即已充分（本院七十三年臺上字第五六三八號判例參照）。原判決維持第
二審判決認定：被告甲○○為解決債務糾紛，夥同吳慶男（現已歿）、郭文勝（通緝
中）及綽號「黑面」、「小陳」者，共同持槍將被害人徐聖武、張英義、張世憲挾持
至台南縣東山鄉林安村六十八號後山之工寮內，於「黑面」持槍看守徐聖武等三人之
際，由被告與吳慶男、郭文勝、「小陳」另闢一室會商如何處理，經二小時之謀議後
，共同決意將徐聖武等三人殺死，遂由被告等五人共同將徐聖武等三人丟入張世憲所
有之自小客車後行李廂，再由吳慶男擔任駕駛，「小陳」負責戒護，郭文勝則駕駛另
一輛小客車跟隨在後，將徐聖武等三人載至高雄縣甲仙鄉東安村咖啡巷二十二號附近
產業道路上放火，予以焚燒死亡等情。係以被告之自白，證人林天福（發現屍體者）
之證述，被害人等之親人徐蕭碧連（徐聖武之母）、黃玉玲（張英義之妻）、張進榮
、莊含笑（張世憲之父、母）之指認，檢察官之相驗；並有現場照片、勘驗筆錄、相
驗屍體證明書、台灣高等法院檢察署法醫中心鑑定報告及法務部調查局之檢驗通知書
等在卷可稽，以為論據。而被告在警訊時對於上開事實，已經坦承不諱；於審判中仍
承認：為索討債務夥同吳慶男等共五人，共同持槍將徐聖武等三人強押至台南縣東山
鄉之工寮，商討解決之道，嗣由吳慶男、「小陳」及郭文勝等三人，將徐聖武等三人
載往高雄縣甲仙鄉○○○道路殺害，被告及「黑面」則留在工寮守候，待吳慶男等三
人放火將徐聖武等三人燒死後，再返回工寮與被告等會合。原判決認被告之自白，與
卷內證據資料相符，亦即各該補強證據，得以佐證所自白之犯罪非屬虛構，能予保障
其自白之真實性，即已充分。至於被告另自白，在工寮時曾由郭文勝以手銬將徐聖武
等三人銬住，但陳屍現場未搜得手銬部分。因被告等五人共同將徐聖武等三人抬上小
客車之後行李廂時，有無將手銬解下？被告並未供明。又吳慶男、郭文勝及「小陳」
將徐聖武等三人載離工寮後，有無將手銬解下？被告亦未向吳慶男等人訊明。從而第
二審判決未以該手銬採為判決之基礎，並無違背法令，原判決已詳為說明（見原判決
第六頁背面第七至八行）。非常上訴意旨，對於卷宗內同一證據資料之判斷持與原判
決不同之評價，而憑持己見認為原判決認定事實不當及違背證據法則，為無理由。(二)
關於非常上訴理由二部分：按認定事實與證據取捨，乃事實審法院之職權，苟其事實
之認定及證據之取捨，並不違背經驗法則與論理法則，即不容任意指為違法。原判決
維持第二審判決以：被告雖辯稱夥同吳慶男等人共同持槍將徐聖武等三人押走之目的
，在於討回債款，並無殺人之犯意，嗣因吳慶男等人節外生枝，將徐聖武等三人殺害
，與被告無涉云云。但被告等人於殺人之前，已共同謀議約二小時，決定殺人後，五
人復共同將被害人等抬上小客車之後行李廂，嗣推由吳慶男、「小陳」及郭文勝等三
人，將被害人等載往高雄縣甲仙鄉○○○道路殺害時，被告及「黑面」仍留在工寮守
候，待殺人完畢，再於工寮會合，足證被告有殺人之犯意，而以被告之辯解，不可採
信等情，已詳為說明及指駁。非常上訴意旨，對於卷宗內同一證據資料之判斷仍持與
原判決不同之評價，而憑持己見認為原判決不採信被告之辯解為違背證據法則，亦無
理由。(三)關於非常上訴理由三部分：甲項部分：原判決說明，被告辯稱無法預料吳
慶男會率眾攜槍前來押人，無殺人之犯意，為不可採。另記載，被告曾經承認在談判
過程中，靜待留在茶藝館外守候之同夥，引導吳慶男等人攜帶槍枝前來。其所為論述
，並無若何矛盾，非常上訴意旨，任意指為理由矛盾，自非可採。乙項部分：按刑
法第一百七十五條第一項之放火罪，以致生公共危險為構成要件，採具體危險制，必
以放火之行為，事實上已發生具體公共危險者，始克相當。原判決以：被告等雖謀議
將被害人等放火燒死，但係推由吳慶男、「小陳」及郭文勝等三人，將被害人等載往
荒郊野外實施，報案人林天福亦證稱燒燬之車輛置於路中，則吳慶男等人在甲仙鄉○
○○道路上放火時，是否發生具體之公共危險，非被告所能預見，因而未論被告以公
共危險罪，並無不合。丙項部分：原判決維持第二審判決，以被告於押人之前，單
獨與徐聖武等人在茶藝館之包廂內，面對面談判，當時對方有五人（嗣有二人先離開
），其中徐聖武、張英義且攜帶槍枝，因認被告居於劣勢，而虛與委蛇，靜待接應。
至於留在車上之「黑面」，並未進入茶藝館，且時值冬季對方穿著外套遮掩，因認「
黑面」尚難知悉徐聖武、張英義攜帶槍枝。其所為判斷，並不違背經驗法則與論理法
則，亦不得任意指為理由矛盾。(四)關於非常上訴理由四部分：原判決維持第二審判決
，認定被告與郭文勝、「黑面」等人為解決債務糾紛，先邀約徐聖武等人，於八十四
年二月二十七日晚上八時許，在高速公路新營交流道附近加油站見面後，轉往台南縣
新營市○○街一三九號「古洞茶藝館」談判，至同日晚上十時許，吳慶男、「黑面」
、「小陳」等人攜槍衝入茶藝館，夥同被告、吳慶男，共同將徐聖武等三人強押至台
南縣東山鄉之工寮，經二小時之謀議後，共同決意殺人，被告等五人乃將被害人等抬
上小客車，推由吳慶男、「小陳」、郭文勝載往高雄縣甲仙鄉○○○道路予以殺害，
至八十四年二月二十八日上午十時許，為路人林天福發覺報警處理。其時間之推論，
並不違背經驗法則或論理法則，且與被告所供過程相符，自無理由矛盾之情形。至於
死亡時間，相驗屍體證明書雖記載「大約為八十四年二月二十八日上午零時前後」（
見偵字第七一一一號卷第三十五頁），所謂「大約……前後」，僅係相驗時所為非肯
定之記載，其確實時間，尚待偵審機關調查審認。非常上訴意旨，指摘原判決有證據
上之理由矛盾，亦無理由。(五)關於非常上訴理由五部分：按刑事訴訟法第三百七十九
條第十款所謂依法應於審判期日調查之證據，係指案卷內已存在而與待證事實有重要
關係之證據，且能調查者而言；倘案卷內所不存在之證據，或無從調查者，即不得命
事實審法院仍應依職權搜集。本案之其餘共犯，吳慶男已經死亡；郭文勝通緝中；綽
號「黑面」、「小陳」者，真實姓名不詳，均無從傳喚調查，亦不得指為有應調查之
證據而未予調查之違法。查前揭內容，被告於提起第三審上訴時已經論及，業經原確
定判決詳予指駁；乃非常上訴意旨，復就相同採證認事之事項，徒憑己見，為不同評
價之指摘，難認有所指違背法令之情事，其上訴為無理由，應予駁回。
據上論結，應依刑事訴訟法第四百四十六條，判決如主文。
中      華      民      國    九十一    年      一      月     十七     日
                              最高法院刑事第十二庭
                                  審判長法官  呂  潮  澤
                                        法官  陳  世  雄
                                        法官  孫  增  同
                                        法官  林  開  任
                                        法官  林  秀  夫
      右正本證明與原本無異
                                              書  記  官
中      華      民      國    九十一    年      一      月    二十二    日
